【裁判字號】    98,抗,547
【裁判日期】    980601
【裁判案由】    聲請單獨宣告沒收
【裁判全文】
臺灣高等法院臺中分院刑事裁定           98年度抗字第547號
抗  告  人  臺灣臺中地方法院檢察署檢察官
被      告  甲○○
上列抗告人因聲請單獨宣告沒收違禁物案件，不服臺灣臺中地方
法院98年度聲字第1658號，中華民國98年4 月20日第一審裁定（
聲請案號：臺灣臺中地方法院檢察署98年度聲沒字第105 號、97
年度毒偵字第3752號），提起抗告，本院裁定如下：
    主  文
原裁定撤銷。
扣案之第一級毒品海洛因壹包（驗餘淨重零點零肆捌參公克），
沒收銷燬之。
    理  由
一、抗告意旨略以：本件被告甲○○係遭冒名應訊，而不能證明
    其犯施用第一級毒品之罪，從而經檢察官不起訴處分，惟本
    件確已查獲屬違禁品之海洛因，依毒品危害防制條例第18條
    第1 項前段之規定「查獲之第一、二級毒品…，不問屬於犯
    人於否，均沒收銷毀之」。是依此規定，係屬絕對義務沒收
    ，即不問屬於犯人與否，均應宣告沒收，自不能以該第一級
    毒品「非犯人所有」，即不為沒收銷毀之宣告，亦不宜逕為
    認定應由審理何案件之法院宣告沒收銷毀之等語。
二、原裁定意旨略以：本案為警於民國（下同）97年7 月13日16
    時45分許，在臺中縣清水鎮○○路與三民路口處查獲之犯罪
    嫌疑人，實為「白英郎」其人，並非本案被告甲○○本人之
    事實，業據當時在現場查獲犯罪嫌疑人之警員曹倩鍾及為犯
    罪嫌疑人製作筆錄之警員楊志宏於臺灣高等法院臺中分院97
    年12月29日調查時到庭證述屬實。且經該法院當庭勘驗現場
    查獲時所拍攝犯罪嫌疑人之照片，明顯可看出該照片上所顯
    示之犯罪嫌疑人之身形，顯然較被告矮、瘦，與被告為不同
    之人。再者，本件為警查獲之犯罪嫌疑人於查獲當時在警察
    局當場所留下之指紋，經送請內政部警政署刑事警察局經比
    對指紋鑑驗結果，認所檢送之指紋與「白英郎」相符，但年
    籍資料不同，疑有冒名之嫌等情，有臺中縣警察局清水分局
    98年3月6日清警偵字第0980023327號函所附之內政部警政署
    刑事警察局97年8月1日刑紋字第0970113797號函在卷可稽，
    足認當時為警查獲之犯罪嫌疑人應是「白英郎」無訛等節，
    有臺灣高等法院臺中分院97年度聲再字第226號裁定1份在卷
    可稽，且本案經檢察官偵查後亦同此認定，並以本案被告係
    遭冒名應訊為由，以97年度毒偵字第3952號對被告為不起訴
    處分乙情，亦有該不起訴處分書1 份在卷可按。準此，上開
    扣案之第一級毒品海洛因1 包既未曾置於被告實力支配之下
    ，而與被告本案犯嫌無何關聯，本不宜在被告因遭冒名而為
    不起訴處分之本案中單獨宣告沒收。況上開扣案之第一級毒
    品海洛因1 包顯係另案被告「白英郎」涉犯施用第一級毒品
    乙案之重要關鍵證據，並與「白英郎」所涉犯案件具有密切
    關聯性，則本案扣案之第一級毒品海洛因，自以在「白英郎
    」所涉案件中為沒收銷燬之宣告為適當，而不應由本院在本
    案中逕予單獨宣告沒收銷燬之。綜上所述，檢察官提起本件
    聲請，尚難准許，應予駁回。
三、原裁定意旨固非無見，惟按違禁物不問屬於何人所有，均沒
    收之，且得單獨宣告沒收，刑法第38條第1項第1款，第2項
    及第40條第2項分別定有明文；又毒品危害防制條例第18條
    第1項前段亦明定「查獲之第一、二級毒品及專供製造或施
    用第一、二級毒品之器具，不問屬於犯人與否，均沒收銷燬
    之」；又刑罰法令關於沒收之規定，兼採職權沒收主義與義
    務沒收主義。職權沒收，係指法院就屬於被告所有，供犯罪
    所用、預備用或因犯罪所得之物，仍得本於職權斟酌是否宣
    告沒收，例如刑法第38條第1項第2款、第3款、第3項前段等
    規定屬之。義務沒收，則又可分為絕對義務沒收與相對義務
    沒收。前者指凡法條有：「不問屬於犯人與否，沒收之」之
    特別規定者屬之，法院就此等物品是否宣告沒收，無斟酌餘
    地，除已證明滅失者外，不問屬於犯人與否或有無查扣，均
    應宣告沒收，例如刑法第38條第1項第1款、第2項、第200條
    、第205條、第209條、第219條、第266條第2項、毒品危害
    防制條例第18條第1項前段等規定屬之；後者則係指供犯罪
    所用、預備用或因犯罪所得，以屬於被告所有者為限，始應
    予以沒收，例如毒品危害防制條例第19條第1項前段是（最
    高法院96台上7069、93年度台上字第2751號刑事判決意旨參
    照）。準此，法院受理檢察官之聲請單獨宣告沒收違禁物時
    ，僅應就聲請人所聲請之物品是否為違禁物加以判斷，至於
    該違禁物是否作其他證明之用，尚非受理聲請之法院於裁定
    准否宣告沒收所應斟酌之事項。
四、經查，本件所扣案之第一級毒品海洛因1包（驗餘淨重0.048
    3克，經送驗結果檢出海洛因成分，有行政院衛生署草屯療
    養院草療鑑字第0970006813號鑑定書1紙附卷可參），係毒
    品危害防制條例第2條第2項第1款所管制之違禁物品，雖檢
    察官以本案被告係遭冒名應訊為由，以97年度毒偵字第3952
    號對被告為不起訴處分，亦有該不起訴處分書1份在卷可按
    。惟依上開規定及判決之意旨，本件扣案之海洛因究為何人
    所有，應非所問，即係屬絕對義務沒收，不問屬於犯人與否
    ，應予宣告沒收銷毀之；況臺灣臺中地方法院檢察署檢察官
    單獨宣告沒收違禁物之聲請，亦未認定上開扣案之海洛因為
    被告甲○○所有，是檢察官聲請將上開扣案毒品沒收銷燬，
    於法有據，應予准許。原審以本件扣案之第一級毒品海洛因
    1包既未曾置於被告實力支配之下，而與被告本案犯嫌無何
    關聯，本不宜在被告因遭冒名而為不起訴處分之本案中單獨
    宣告沒收，況上開毒品顯係另案被告「白英郎」涉犯施用第
    一級毒品乙案之重要關鍵證據，自以在「白英郎」所涉案件
    中為沒收銷燬之宣告為適當為由，而駁回檢察官聲請，即有
    未洽。檢察官抗告意旨指摘及此，為有理由，應由本院撤銷
    原裁定，並自為裁定，將扣案之第一級毒品海洛因1包宣告
    沒收銷燬之。
五、據上論結，依刑事訴訟法第413條，毒品危害防制條例第18
    條第1項，刑法第38條第1項第1款、第2項、第40條第2項規
    定，裁定如主文。
中    華    民    國    98    年    6     月    1     日
            刑事第七庭   審判長 法  官 林  榮  龍
                                法  官 鄭  永  玉
                                法  官 江  錫  麟
上正本證明與原本無異。
不得再抗告。
                               書記官 鄧  智  惠
中    華    民    國    98    年    6     月    2     日


司法院資訊處製作；財團法人民間司法改革基金會備份。
